【裁判字號】    95,上易,145
【裁判日期】    950607
【裁判案由】    侵權行為損害賠償
【裁判全文】
臺灣高等法院臺中分院民事判決         95年度上易字第145號
上  訴  人  甲○○
            乙○○
            丙○○
上列三人共同
訴訟代理人  丁○○  住同上
被  上訴人  戊○○  住台北市○○區○○里○○鄰○○街58號
                    居苗栗縣後龍鎮中和里8鄰海口74之1號
上列當事人間侵權行為損害賠償事件，上訴人對於民國95年3月1
日臺灣苗栗地方法院94年度訴字第285號第一審判決提起上訴，
本院於民國95年5月24日言詞辯論終結，判決如下：
    主  文
上訴駁回。
第二審訴訟費用由上訴人連帶負擔。
    事實及理由
甲、聲明部分：
一、上訴人方面：(一)原判決不利於上訴人部分及該部分假執行之
    宣告均廢棄。(二)前開廢棄部分，被上訴人在第一審之訴駁回
    。
二、被上訴人方面：駁回上訴。
乙、陳述及理由部分：
一、被上訴人主張：上訴人甲○○（下稱甲○○）與被上訴人係
    鄰居，前曾因苗栗縣南龍區漁會漁民代表選舉之事產生怨隙
    。嗣於民國92年6月21日晚上8時許，被上訴人在其種植之南
    瓜田裡發現有腐爛的西瓜，因甲○○恰住在附近，而懷疑係
    甲○○故意丟擲，一時氣憤，即抱著二顆爛西瓜前往坐落苗
    栗縣後龍鎮中和里7鄰海口71號甲○○住處門前道路丟擲，
    甲○○見狀，上前質問被上訴人，雙方一言不合而起爭執，
    另一上訴人即甲○○之長子丙○○（下稱丙○○）在屋內聽
    聞屋外有爭吵聲，立刻步出門外，甲○○見丙○○到場，隨
    即喊打，甲○○、丙○○即基於共同傷害人身體之犯意聯絡
    ，由甲○○持蓄電池，丙○○則拿鋤頭柄，共同毆打被上訴
    人之頭部及身體，丙○○所持之鋤頭柄亦因此斷成兩截，被
    上訴人被毆後立即往回家之方向奔跑，適訴外人陳江洲在被
    上訴人住處看電視，發現上訴人受傷，趕緊通知訴外人陳標
    桓前往觀察發生何事。同日晚上9時許，訴外人即同鎮中和
    里之里長翁進益、警員魏克儉亦到場處理，而另一上訴人即
    甲○○之次子乙○○（下稱乙○○）在友人翁明進開設之「
    永進農場」因接獲丙○○的電話，迅速於數十分鐘後返回住
    處，因現場氣氛緊張，丙○○竟接續上揭犯意，與基於傷害
    人身體之概括犯意的乙○○有犯意聯絡，乙○○從地上拾起
    上揭斷裂之另一截鋤頭柄，丙○○、乙○○二人共同毆打被
    上訴人，被上訴人立即倒地，原告因遭受上訴人前後二次之
    毆打，受有頭部外傷併前額擦挫傷約2×0.2公分、右手肘撕
    裂傷約1.5公分、瘀傷約4×2公分等傷害而住院治療，上訴
    人上開不法侵害行為，業經鈞院以94年度上易字第1124號判
    決有罪確定。基此，被上訴人受有醫療費用新台幣（下同）
    7,766元、看護費用8,000元、慰撫金790,000元之損失。故
    被上訴人爰依侵權行為之法律關係，求為命上訴人應連帶給
    付被上訴人805,766元之損害賠償金，及自起訴狀繕本送達
    上訴人翌日即94年3月12日起至清償日止，按年息百分之5計
    算利息之判決（原審就逾265,766元本息部分，為被上訴人
    敗訴判決，未據被上訴人提起上訴，該部分業已確定）。
二、上訴人則以：上訴人三人並未毆打被上訴人致傷，原審認定
    之事實與證人洪啟生、翁明進、王振輝、李慶輝在刑事案件
    之證詞相悖。若鈞院認上訴人三人應負侵權行為損害賠償責
    任，惟因被上訴人受傷不重，被上訴人請求之精神慰撫金金
    額，及原審酌定之精神慰撫金額與其所受傷害相較，其金額
    亦屬過高。況本件傷害事故之發生，係肇因於被上訴人未究
    明事理，惡意抱著二顆爛西瓜丟擲在前開甲○○住處門前道
    路，並先與甲○○發生肢體衝突，始有乙○○、丙○○之衝
    突傷害行為，依民法第217條第1項規定，被上訴人惡意丟擲
    爛西瓜行為及與甲○○之肢體衝突，對於本件損害之發生與
    擴大，亦與有過失等語，資為抗辯。
三、兩告就下列事實不予爭執，堪信為真，並得採為判決基礎：
  (一)甲○○與乙○○、丙○○為父子關係，被上訴人與甲○○則
    為鄰居關係，兩造於92年6月21日下午8時至9時，在苗栗縣
    後龍鎮中和里7鄰海口71號附近，因被上訴人在其種植之南
    瓜田裡發現有腐爛的西瓜，甲○○剛好住在附近，而懷疑係
    甲○○故意丟擲，一時氣憤，即抱著二顆爛西瓜前往上址即
    甲○○住處門前道路丟擲，甲○○見狀，上前質問被上訴人
    ，兩造因一言不合而起爭執。
  (二)被上訴人因上開細故中致受有頭部外傷併前額擦挫傷約2×
    0.2公分、右手肘撕裂傷約1.5公分、瘀傷約4×2公分等傷害
    ，上訴人等人則經臺灣苗栗地方法院檢察署（下稱苗栗地檢
    署）以92年度偵字第3630號提起公訴，經臺灣苗栗地方法院
    （下稱苗栗地院）刑事庭於94年8月2日以93年度易字第560
    號判決甲○○、丙○○共同傷害人之身體，甲○○處有期徒
    刑4月，上訴人丙○○處有期徒刑5月，如易科罰金，均以
    300元折算1日。乙○○共同連續（係指與丙○○共同，又傷
    害部分除被上訴人翁建輔外，另涉及訴外人陳標桓傷害，民
    事賠償則由苗栗地院94年度訴字第284號事件審理）傷害人
    之身體，處有期徒刑6月，如易科罰金，以300元折算1日。
    嗣上訴人三人提起上訴，業經本院於94年11月16日以94年度
    上易字第1124號判決上訴駁回確定。
  (三)被上訴人因上開傷害在行政院衛生署苗栗醫院住院4日，出
    院後尚接受門診7次之診療，因而支出醫療費用7,766元、看
    護費用8,000元。
四、至於被上訴人主張其因遭上訴人毆打成傷，受有醫藥費及精
    神慰撫金之損害，請求上訴人連帶賠償，則為上訴人否認，
    並以前詞抗辯，是本件爭點為：被上訴人是否遭上訴人毆打
    成傷，被上訴人依侵權行為損害賠償請求上訴人連帶賠償其
    所受損害，是否有理由？經查：
  (一)經查，被上訴人主張之事實，業據其提出行政院衛生署苗栗
    醫院出具之驗傷單、診斷證明書及醫療單據在卷可稽（見原
    審卷第41-56、第62-64頁），並經證人陳標桓在苗栗地院審
    理93年度易字第560號上訴人傷害刑事案件中證稱在卷（見
    苗栗地院93年度易字560號刑事案卷第104-110頁），證人陳
    江洲在苗栗地院審理前開傷害案件中證稱略以：伊看到上訴
    人回來後，頭部及手部都是血，伊看到之後就打電話報警，
    警察來了之後，乙○○騎機車從西湖回來，第二次伊看到陳
    標桓拿鋤頭，遭乙○○搶走，乙○○就拿鋤頭打陳標桓，然
    後再打上訴人等語（見上開苗栗地院第560號案卷第111頁）
    ，且有警察紀錄現場處理情形之摘要一紙在卷可稽（見苗栗
    地檢署93年度偵字3630號案卷第90頁），參以本件案發現場
    除上訴人與被上訴人發生爭執外，並無其他人動手毆打被上
    訴人一節，亦為上訴人在前開刑事案件審理中所不否認（見
    苗栗地院93年度易字第560號刑事案卷第151、152頁），及
    甲○○在警訊及苗栗地院刑事庭審理上開傷害案件準備程序
    中均已坦承有與被上訴人打架等情（見上開偵查卷第14頁、
    苗栗地院刑事卷第27頁），則丙○○、乙○○二人於其父親
    甲○○與被上訴人發生肢體衝突時，為護衛甲○○，而與被
    上訴人發生衝突並動手毆打被上訴人，核與常理並不相違背
    ，而上訴人因傷害被上訴人之罪行，業經本院刑事庭以94年
    度上易字第1124號判處有期徒刑確定一節，亦經本院調閱上
    開刑事案卷可稽，益證被上訴人前揭傷害係因上訴人不法侵
    害行為所致，是被上訴人主張其於上開時、地，遭上訴人等
    人共同分持鋤頭、蓄電池毆打被上訴人身體二次成傷，堪信
    為真。上訴人辯稱其未傷害被上訴人，並以證人洪啟生、翁
    明進、王振輝、李慶輝在前開刑事案件中之證詞為據，惟證
    人洪啟生在前開刑事案件警訊中證稱略以：伊到時人很多，
    講話都很大聲，在吵架，警員有在處理云云；在偵訊中證稱
    略以：伊並未看戊○○打云云，證人翁明進在同上刑事案件
    警訊時證稱略以：伊到現場，並未看到有人拿鋤頭柄，亦未
    看到有人在打架等語；在偵訊中證稱：伊並未看戊○○被打
    云云，證人王振輝在同上刑事案件警訊時證稱略以：伊到現
    場並未看到發生爭執、打架等情事，亦未看到乙○○手上有
    拿東西云云；在偵訊中證稱略以：伊到現場並未看到丙○○
    、乙○○打人云云，證人李慶輝在同上刑事案件警訊時證稱
    略以：伊並未看到現場有人拿鋤頭柄出來，現場並未發生打
    架、叫罵之情事云云；在偵訊中證稱略以：伊在現場並未看
    到被告乙○○打人云云，均核與事實不符，顯係迴護上訴人
    之詞，自不足採，是上訴人上開抗辯，實無足取。
  (二)按「因故意或過失，不法侵害他人之權利者，負損害賠償責
    任」，民法第184條第1項前段定有明文。上開法條所謂權利
    ，應指一切私權而言，故因身體上所受損害致生財產上之損
    害者，當然包括在內（最高法院39年台上字第987號判例參
    照）。又「數人共同不法侵害他人之權利者，連帶負損害賠
    償責任。不能知其中孰為加害人者，亦同」、「不法侵害他
    人之身體或健康者，對於被害人因此增加生活上之需要時，
    應負損害賠償責任」、「不法侵害他人之身體或健康者，被
    害人雖非財產上之損害，亦得請求賠償相當之金額」，民法
    第185條、第193條第1項、第195條第1項前段分有明文規定
    。被上訴人遭上訴人三人共同毆打成傷，已如前述，被上訴
    人依上開法條規定，請求上訴人連帶賠償其所受損害，自屬
    有據，爰將被上訴人請求之損害賠償金額是否有理由，析述
    如下：
    1.醫藥費及看護費部分：被上訴人主張其因遭被上訴人共同
      毆打受傷住院4日，支出醫藥費7,766元及看護費8,000元
      部分，為上訴人所不爭執，堪信為真，是被上訴人請求上
      訴人連帶給付此部分費用合計15,766元，為有理由。
    2.精神慰撫金部分：被上訴人主張其因遭被上訴人共同傷害
      成傷，精神上痛苦不堪，上訴人應連帶賠償其精神慰撫金
      ，核屬有據。本院審酌上訴人三人僅因細故即分持鋤頭、
      蓄電池等物，在上開時地共同毆打被上訴人之身體成傷，
      及被上訴人在本案發生時已63歲，上訴人竟持質地堅硬之
      鋤頭柄毆打被上訴人，鋤頭柄並因而斷裂成二截，足證上
      訴人用力之猛，及被上訴人因上開傷害，住院治療4日，
      及門診診療7日，傷害不輕等情，及上訴人係29年1月8日
      生，國校畢業，於88年8月31日以14等線路裝修員職務由
      臺灣電力股份有限公司退休，在遭上訴人毆打受傷前，尚
      可做工賺錢，受傷以後則無法再做工賺錢，其名下有土地
      、建物各一筆，甲○○亦為國校畢業，無工作，名下有建
      物一棟、土地15筆（公告現值為3,772,520元），另有3筆
      金融機構存款利息所得收入，乙○○、丙○○二人均為國
      中畢業，目前以打零工為業，收入不定，其二人名下各有
      汽車一輛，乙○○未婚，丙○○則已離婚，需扶養三名子
      女等情，為兩造陳明在卷，並有兩造財產總歸戶資料及所
      得稅申報資料在卷可稽（見原審卷第65-85頁），認被上
      訴人請求上訴人連帶給精神慰藉金25萬元，尚稱公允，應
      予准許。上訴人辯稱被上訴人所受傷害輕微，上開精神慰
      撫金額過高等語，並不可採。
    3.綜上所述，被上訴人請求上訴人連帶給付265,766元，為
      有理由。
  (三)上訴人以被上訴人對本件損害之發生及擴大與有過失抗辯部
    分：按損害之發生或擴大，被害人與有過失者，法院得減輕
    賠償金額或免除之，民法第217條第1項固有明文，惟此項規
    定之目的在謀求加害人與被害人間之公平，倘受害人於事故
    之發生亦有過失時，由加害人負全部賠償責任，未免失諸過
    酷，是賦與法院得不待當事人之主張，減輕其賠償金額或免
    除之職權，如被害人並無該條規定情形，自不得依該條規定
    減輕侵權行為人之損害賠償責任。經查，上訴人辯稱本件傷
    害事故之發生係因被上訴人先抱二顆爛西瓜丟擲在甲○○前
    開住處門前道路而引起一節，固為被上訴人所不否認，堪信
    為真，然被上訴人上開丟擲行為縱有不妥，上訴人亦應循合
    法途徑予以溝通了解處理，上訴人不為此途，竟以共同毆打
    被上訴人之方式回應並致被上訴人成傷，自無解於其傷害行
    為之違法及侵害性，是上訴人抗辯被上訴人對於其損害之發
    生及擴大與有過失，應依民法第217條第1項規定減輕其損害
    賠償責任，自無可採。
五、綜上所述，被上訴人因上訴人三人之故意不法侵害行為，致
    身體受傷所受損害合計265,766元（計算式為：7,766+8,000
    +250,000=265,766），被上訴人依侵權行為之法律關係，請
    求上訴人三人連帶給付265,766元，及自起訴狀繕本送達上
    訴人翌日即94年3月12日起至清償日止，按年息百分之5計算
    之利息，為有理由，應予准許。原審就上開應准許金額，為
    上訴人敗訴判決，並依職權宣告假執行，核無不合。上訴論
    旨指摘原判決此部分不當，求予廢棄，為無理由，應予駁回
    。
六、本件事證已臻明確，兩造其餘攻擊防禦方法及舉證，經審核
    後認對判決結果不生影響，不予一一論列。
據上論結，本件上訴為無理由，依民事訴訟法第449條第1項、第
78條、第85條第2項，判決如主文。
中    華    民    國    95    年    6     月    7     日
                    民事第七庭審判長法  官  袁再興
                                    法  官  盧江陽
                                    法  官  陳賢慧
以上正本係照原本作成。
不得上訴。
                                    書記官  金珍華
中    華    民    國    95    年    6     月    8     日
                                                      Ｂ


司法院資訊處製作；財團法人民間司法改革基金會備份。
